【裁判字號】    96,簡上,131
【裁判日期】    970516
【裁判案由】    清償借款
【裁判全文】
臺灣臺北地方法院民事判決             96年度簡上字第131號
上  訴  人  寶華商業銀行股份有限公司
法定代理人  楊泉源
訴訟代理人  甲○○
            乙○○
被上訴人    傳紡股份有限公司
兼  法  定
代  理  人  丁○○
被  上訴人  己○○
            戊○○
共      同
訴訟代理人  丙○○
上列當事人間請求清償借款事件，上訴人對於中華民國九十六年
一月十八日本院臺北簡易庭95年度北簡字第54786號第一審判決
，提起上訴，本院於九十七年四月二十五日言詞辯論終結，判決
如下：
    主  文
原判決廢棄。
被上訴人應連帶給付上訴人新台幣肆拾玖萬壹仟伍佰拾貳元，
及自民國九十五年四月七日起至清償日止，按年息百分之十計算
之利息，暨自民國九十五年五月八日起至清償日止，其逾期在六
個月以內部分，按上開利率之一成計付違約金，逾期超過六個月
部分，按上開利率之二成計付違約金。
第一、二審訴訟費用新台幣壹萬仟伍佰元由被上訴人連帶負擔
。
    事實及理由
一、上訴人主張：被上訴人傳紡股份有限公司（下稱傳紡公司）
    於民國94年3月4日邀同被上訴人丁○○、戊○○、己○○為
    連帶保證人，向上訴人借款新台幣（下同）100萬元，約定
    借款期限為期3年，每月為1期，共分36期平均攤還本息，利
    息按年息10%固定計付，並約定將被上訴人提供之20萬元定
    存單設定質權以為清償借款債務之擔保，及約定借款如有遲
    延給付本金或利息時，除仍按上開約定之利率計息外，其逾
    期6個月以內者，另按上開利率10%，逾期超過6個月者，超
    過部分，按上開利率20%計付違約金，如有任何一宗債務不
    依約清償本金或付息者，即喪失期限利益，其債務應視為全
    部到期。嗣上訴人依約於扣除帳務管理費、信用調查費、信
    用保證手續費後，共撥款96萬3,425元予借款人使用，惟借
    款人傳紡公司自95年4月7日起即再未依約清償，依上開約定
    ，借款人之債務應視同全部到期，於扣抵被上訴人所留定存
    單20萬元後，迄今被上訴人傳紡公司共尚欠借款49萬1,532
    元及依上開約定之利息與違約金均未獲清償等語，並聲明請
    求被上訴人連帶給付上訴人49萬1,532元，及自95年4月7日
    起至清償日止，按年息10%計算之利息，暨自95年5月8日起
    至清償日止，其逾期6個月以內部分，按上開利率10%，逾期
    超過6個月部分，按上開利率20%計算之違約金。原審駁回上
    訴人之訴及假執行之聲請，上訴人對於原審判決全部不服提
    起上訴，並聲明：(一)原判決廢棄。(二)被上訴人應連帶給付上
    訴人49萬1,532元，及自95年4月7日起至清償日止，按年息
    百分之十計算之利息，並自95年5月8日起至清償日止，其逾
    期在六個月以內部分，按上開利率之一成，逾期超過六個月
    部分，按上開利率之二成計付違約金。
二、被上訴人則以：對被上訴人借款100萬元部分並不否認，惟
    上訴人僅撥款80萬元予被上訴人，其餘20萬元部分則存放於
    上訴人處以為借款之擔保，上訴人以100萬元計算利息，實
    際只交付80萬元，利息應該以80萬元計算。又系爭契約並未
    約定要另收3萬元手續費，上訴人仍予先扣，並無理由。再
    被上訴人還款困難時，上訴人應先從設質之20萬元中扣抵，
    或讓被上訴人領出清償，不能直接認定被上訴人違約，上訴
    人拒絕以擔保款之20萬元部分抵償本息，並無理由等語置辯
    。並聲明：上訴駁回。
三、查上訴人主張被上訴人傳紡公司於94年3月4日邀同被上訴人
    丁○○、戊○○、己○○等人為連帶保證人，向上訴人借款
    100萬元，約定借款期限為期3年，每月為1期共分36期平均
    清償，利息按年息10%固定計付，另約定如有任何一宗債務
    不依約清償本金或付息者，即喪失期限利益，其債務應視為
    全部到期等情，業據上訴人提出融資貸款契約書影本一份為
    證，復為被上訴人所不爭執，自堪信為真實。
四、被上訴人雖辯稱：上訴人於借貸當時僅撥款80萬元予被上訴
    人，其餘20萬元部分則存放於上訴人處以為借款之擔保，上
    訴人以100萬元計算利息，實際只交付80萬元，利息應該以
    80 萬元計算云云。惟查，本件上訴人實際撥款予被上訴人
    傳紡公司設於華南銀行營業部之00000000000000帳號內，經
    扣除帳務管理費及相關費用外，共計金額為96萬3,425元，
    業據上訴人提出被上訴人不爭執真正之授信戶資金流向控管
    表及往來傳票為證，是被上訴人稱上訴人實際只交付80萬元
    云云，應係將被上訴人於貸款先行設定質權之定期存款20萬
    元於此混為一談，並不足採。
五、被上訴人另辯稱：系爭契約並未約定要另收3萬元帳務管理
    費，上訴人仍予先扣，並無理由云云，然查，兩造間融資融
    資貸款契約書第貳條已明訂「立約人因向貴行申請貸款並同
    意負擔下列費用：帳務管理費新台幣參萬元整」，且於同契
    約書第玖條中亦已經被上訴人確認於合理之期間內審閱全部
    條款並蓋章於其上，顯見被上訴人所稱系爭契約並未約定要
    另收3萬元帳務管理費云云，亦無理由。
六、被上訴人又辯稱：被上訴人還款困難時，上訴人應先從設質
    之20萬元定期存款中扣抵，或讓被上訴人領出清償，不能直
    接認定被上訴人違約，然上訴人拒絕以擔保款之20萬元部分
    抵償本息，並無理由云云。惟查，依上訴人傳紡公司與被上
    訴人間有關設質之約定，必於債務人逾期不清償債務或有違
    約等情事，債權人始能將該擔保物處分以抵償債務，此有被
    上訴人提出之擔保物提供書影本一紙在卷供參，且被上訴人
    傳紡公司於質權設定時，併約定嗣後非經質權人提出「質權
    消滅通知書」，被上訴人傳紡公司絕不逕予處分存款，此亦
    有上訴人提出之質權設定通知書影本一紙附卷可稽。是被上
    訴人所稱之擔保款20萬元定期存款，在被上訴人未違約時，
    兩造均不得逕行處分，必須待被上訴人構成違約時，上訴人
    始得依約處分並優先受償。而權利質權之質權人如同意交由
    出質人處分設質之標的，依民法第901條準用同法第897條第
    1 項之規定，質權人就該標的原享有之質權即消滅。是故當
    質權人不同意出質人處分設質之權利標的，係屬保全質權之
    正當權利行使，尚難認為此行為有「故意以不正當方法使條
    件成就或不成就」之行為。是被上訴人稱被上訴人還款困難
    時，上訴人應先從設質之20萬元定期存款中扣抵，或讓被上
    訴人領出清償，不能直接認定被上訴人違約云云，亦不可採
    。
七、綜上所述，上訴人本於消費借貸及連帶保證之法律關係，請
    求被上訴人連帶給付如主文第2項所示之金額、利息、違約
    金為有理由，應予准許。原審為上訴人敗訴之判決，尚有未
    洽。上訴意旨指摘原判決不當，求予廢棄改判，為有理由。
    爰由本院予以廢棄改判如主文第2項所示。
八、本件之事實及法律關係已臻明確，兩造之其餘主張、陳述及
    攻擊防禦方法，經本院審酌後認對判決之結果無影響，爰不
    一一加以論述，附此敘明。
九、本件第一、二審之訴訟費用，經確定為1萬3,500元，詳如後
    附之計算書所示。
十、據上論結，本件上訴為有理由。依民事訴訟法第436條之1第
    3項、第450條、第85條第2項，判決如主文。
中    華    民    國    97    年    5    月    16    日
                  民事第一庭審判長法  官  李昆曄
                                  法  官  蔡和憲
                                  法  官  朱漢寶
計  算  書
項      目               金  額（新台幣）
第一審裁判費                    5,400元
第二審裁判費                    8,100元
合          計                 1,3500元
以上正本係照原本作成。
本判決不得上訴。
中    華    民    國    97    年    5    月    16    日
                                  書記官  陳彥樺


司法院資訊處製作；財團法人民間司法改革基金會備份。
